【裁判字號】    97,上易,161
【裁判日期】    971209
【裁判案由】    清償債務
【裁判全文】
臺灣高等法院民事判決                 97年度上易字第161號
    上  訴  人  乙○○
    訴訟代理人  李傳侯律師
    複代理人    李建慶律師
    訴訟代理人  賴瑞呈律師
    被上訴人    甲○○
    訴訟代理人  陳科升律師
上列當事人間請求清償債務事件，上訴人對於中華民國96年12月
19日臺灣士林地方法院96年度再字第7號第一審判決提起上訴，
本院於97年11月11日言詞辯論終結，判決如下：
    主      文
上訴駁回。
第二審訴訟費用由上訴人負擔。
    事實及理由
一、本件被上訴人即再審原告起訴主張：訴外人吳賽花即被上訴
    人之母積欠上訴人即再審被告會款債務，吳賽花於民國82年
    間去世時，被上訴人即依法定方式向法院為拋棄繼承之表示
    ，並經法院核備，是被上訴人依法自無須繼承吳賽花之債務
    ，上訴人亦不得於前訴訟程序向原法院對被上訴人起訴請求
    清償上開債務（案列96年度訴字第252號）。惟被上訴人因
    搬離原住所，致未能應訴，原法院就此應依職權調查事項復
    未調查，致被上訴人於前訴訟程序受不利之判決（下稱原確
    定判決）。上開拋棄繼承證明係未經前訴訟程序法院斟酌之
    證物，於前訴訟程序事實審言詞辯論終結前即已存在，被上
    訴人雖知有此新證據，卻不知被訴事實以致未能提出，如經
    斟酌，顯可使被上訴人受較有利之判決，原確定判決應有民
    事訴訟法第496條第1項第13款之再審事由，為此提起提起再
    審之訴，爰求為判命：(一)原確定判決廢棄。(二)上訴人在前程
    序第一審之訴及假執行之聲請均駁回（原審判決被上訴人勝
    訴，上訴人不服提起上訴）。並答辯聲明：上訴駁回。
二、上訴人即再審被告則以：被上訴人於前訴訟程序均未到庭，
    係自己放棄其權利，應不得再為主張拋棄繼承之法律效果。
    原確定判決並無當事人不適格之問題，至於被上訴人是否拋
    棄繼承，是上訴人之請求有無理由之問題。被上訴人提出之
    再審事由，均不合法且無理由等語，資為抗辯。是原判決廢
    棄原確定判決並駁回上訴人在前訴訟程序第一審之訴及假執
    行之聲請，顯有違誤，為此依法提起上訴，並上訴聲明：(一)
    原判決廢棄。(二)被上訴人再審之訴駁回。
三、兩造不爭執之事實：
  (一)訴外人吳賽花即被上訴人之母於81年間積欠上訴人會款債務
    新台幣（下同）73萬元。吳賽花嗣於82年7月31日死亡，被
    上訴人即依法定方式向原法院為拋棄繼承之意思表示，並經
    原法院准予核備（案列82年度繼字第424號）。
  (二)上訴人於前訴訟程序向原法院起訴請求被上訴人清償上開債
    務，經原法院以96年度訴字第252號判決被上訴人應給付上
    訴人73萬元及自88年1月1日起至清償日止，按年息5%計算之
    利息，惟因被上訴人應受送達處所不明，故原法院依公示送
    達程序送達判決正本，並於96年8月18日確定。
  (三)被上訴人於96年10月29日對原確定判決提起本件再審之訴。
四、兩造爭執要點為：(一)本件再審之訴是否合法？再審期間起算
    日為何？(二)本件再審之訴是否有民事訴訟法第496條第1項第
    13款之情形？(三)當事人不適格之判決，是否為無效？是否得
    為再審之訴之理由？茲就兩造爭點及本院得心證理由分述如
    下：
  (一)關於本件再審之訴是否合法？再審期間起算日為何？
  1.按所謂判決之確定，係指當事人就法院所為之判決，已不得
    依通常訴訟程序以上訴方法請求廢棄或變更；而再審之訴，
    則係將確定終局判決所創造之法律安定狀態，為維持判決之
    具體公平正確起見，使其發生動搖而再行審判之制度。為避
    免已確定之判決長久處於動搖不安狀態，民事訴訟法一方面
    嚴定再審事由，另一方面限制允許提起再審之訴之不變期間
    （陳榮宗、林慶苗先生著，民事訴訟法（下），第778頁，
    2005年5月修訂四版一刷）。因此再審之訴，應於30日之不
    變期間內提起；前項期間，自判決確定時起算，判決於送達
    前確定者，自送達時起算；但再審之理由發生或知悉在後者
    ，均自知悉時起算，民事訴訟法第500條第1項、第2項前段
    定有明文。從而再審期間，原則應自判決確定時起算，並限
    於再審理由發生於判決確定前者，始有其適用；至於再審理
    由發生或知悉在判決確定後者，則均應自知悉時起算，始為
    合理（吳明軒先生著，民事訴訟法（下冊），第1516至1517
    頁，96年9月修訂七版）。故再審期間之起算，與判決確定
    時間之計算，並不必然相同。
  2.又當事人依民事訴訟法第496條第1項第13款規定，以未經斟
    酌之證物或得使用該證物之再審事由，提起再審，僅限於依
    該裁判書記載之內容，即得以知悉在前訴訟程序事實審之言
    詞辯論終結前已存在之證物，因當事人雖知有該證物而不能
    使用，現始得使用之再審事由，始應認該再審理由於裁判送
    達時當事人即可知悉，於計算其30日之再審不變期間，應自
    裁判確定時起算（最高法院67年度台抗字第495號判例、95
    年度台上字第2088號判決、96年度台抗字第661號裁定意旨
    參照）。
  3.從而若當事人並未實際收受裁判書，僅因原法院依公示送達
    方式送達裁判書而擬制發生送達效力，則依上說明基於同一
    理由之論理解釋，即不能認為當事人已得依該裁判書記載之
    內容而知悉有新證物，因此應認為再審之理由知悉在後，再
    審不變期間應自當事人實際知悉有新證物時起算。蓋公示送
    達之效力，乃法律上視為已經送達，並非真實送達，其目的
    在於避免因不能送達文書而使訴訟久懸不決，因此民事訴訟
    法第280條第3項規定：「當事人對於他造主張之事實，已於
    相當時期受合法之通知，而於言詞辯論期日不到場，亦未提
    出準備書狀爭執者，準用第一項之規定。但不到場之當事人
    係依公示送達通知者，不在此限。」同法第367條之1第4項
    亦規定：「當事人經法院命其本人到場，無正當理由而不到
    場者，視為拒絕陳述。但命其到場之通知書係寄存送達或公
    示送達者，不在此限。」是據此足見公示送達之效力，僅為
    法律之擬制，對應受送達人仍不發生視同自認、視為拒絕陳
    述等法律效果。而再審制度則係基於法律政策上之原因，期
    能將不正確之確定判決，以再審之訴變更為正確判決，為對
    原確定判決聲明不服之特殊訴訟程序，二項制度之目的顯然
    不同。從而於特殊情況存在時，即得不必絕對貫徹法律安定
    性之要求，而得賦予重新審判之機會，以兼顧判決之正確性
    及法律正義之實現。從而參照民事訴訟法第280條第3項、第
    367條之1第4項規定之精神，應認為當事人於前訴訟程序就
    言詞辯論期日通知書及判決均受公示送達者，無從於言詞辯
    論終結前提出有利證據，亦無從於判決確定後30日內知悉並
    提出新證物。故本件再審不變期間之起算，應以被上訴人知
    悉再審事由時為準，得以調節確定判決之安定性及正確性要
    求，始為適當。
  4.至於上訴人雖辯稱：當事人於前訴訟程序中，已受合法送達
    而不到庭，亦未提出有利之證據者，自不得以該證據為再審
    事由，否則無異於架空民事訴訟公示送達制度云云。經查：
  (1)按再審不變期間之計算，縱使因再審之理由知悉在後，而自
    知悉時起算，仍不影響原判決業已因公示送達而告確定之事
    實，並無破壞公示送達制度可言。
  (2)此外就程序法與實體法之關係而言，民事訴訟法制度為保護
    私權而設，故非有私法上權利之人通常不得認為有訴權，法
    院對於當事人紛爭之解決，亦係援引實體法之規定加以判斷
    ，所謂訴訟標的亦不過為實體法上之權利義務關係，除依實
    體法之規定判斷當事人間之權利義務關係以外，法院並不得
    依訴訟法規定創設當事人間之私法上法律關係。蓋民事訴訟
    乃處理私人間依私法所規律的生活關係為訴訟標的之事件，
    其全部精神僅在規律國家司法權之行使問題，與實體法之專
    為規律私人間權利義務關係者迥不相同（參照孫森焱教授著
    ，「論確定判決效力所及之特定繼承人」，民事訴訟法論文
    選輯（下），第767頁，1984年7月版即本院卷一第88頁）。
    因此法院應依實體法規定，以為判斷私人權利義務內容存否
    之實體基礎，以及須依國家制定之程序法以為裁判程序依據
    ，從而實體法與程序法於具體個案之爭訟處理過程中，同為
    法官判斷之依據。而於解釋程序法之意義時，除本身理論體
    系外，不能忽視實體法規範理論體系之完整性與合理性，以
    及實體法規範之目的與功能（本院92年度家上字第247號判
    決意旨參照）。例如民事訴訟法第401條第1項所稱之繼受人
    ，如其訴訟標的為具對世效力之物權關係者，依法律行為受
    讓該訴訟標的物之人，雖應包括在內。惟該條項規範之目的
    ，並非在創設或變更實體法上規定之權義關係，有關程序法
    上規定之既判力之主觀範圍本不能與土地法及民法有關實體
    法上之重要權義關係規定相左，為確保交易安全，倘受讓該
    訴訟標的物之第三人，係信賴不動產登記或善意取得動產者
    ，因受土地法第43條及民法第801條、第816條、第948條規
    定之保護，其既判力之主觀範圍，基於各該實體法上之規定
    ，即例外不及於該受讓訴訟標的物之善意第三人，否則幾與
    以既判力剝奪第三人合法取得之權利無異，亦與民事訴訟保
    護私權之本旨相悖（最高法院96年度台抗字第47號裁定意旨
    參照）。又如土地法第36條（即現行法第43條）所謂登記有
    絕對效力，係為保護第三人起見，將登記事項賦予絕對真實
    之公信力，故第三人信賴登記，而取得土地權利時，不因登
    記原因之無效或撤銷，而被追奪。惟此項規定，並非於保護
    交易安全之必要限度以外剝奪真正之權利，如在第三人信賴
    登記，而取得土地權利之前，真正權利人仍得對於登記名義
    人主張登記原因之無效或撤銷，提起塗銷登記之訴（司法院
    院字第1919號解釋意旨參照）。從而就本件而言，公示送達
    之效力，既僅為法律之擬制，因此於解釋民事訴訟法第500
    條第1項、第2項規定時，除再審制度之理論體系外，不能忽
    視民法關於拋棄繼承規範理論體系之完整性與合理性，以及
    民法規範之目的與功能。是上訴人此部分所辯，並不可採。
  5.經查前訴訟程序原法院函詢台北縣政府警察局淡水分局，查
    明被上訴人並未居住台北縣淡水鎮○○路128巷13號4樓，該
    址為空屋，無人居住，有該局函文在卷可稽（見96年度訴字
    第252號卷第34頁）。則原法院因無從對被上訴人為送達，
    而就應送達於被上訴人之96年6月21日言詞辯論期日通知書
    為公示送達，並於辯論期日即96年6月21日依上訴人之聲請
    准對被上訴人為一造辯論判決，而於96年7月6日宣判，復將
    該判決再依公示送達方式送達予被上訴人，業經本院調卷查
    明屬實。則原確定判決雖於96年8月18日確定，惟原確定判
    決既係以公示送達被上訴人，被上訴人自無從知悉原確定判
    決內容，因此被上訴人於96年10月1日接獲原法院於96年9月
    21日核發之執行命令，始知悉前開再審事由，而有知悉再審
    理由在後之情形，有原法院執行命令影本為證（見原審卷第
    15至16頁）。從而被上訴人於96年10月29日以原確定判決有
    民事訴訟法第496條第1項第13款之再審事由，提起本件再審
    之訴，有再審起訴狀上所載原法院收狀章為證（見原審卷第
    6頁），則依上說明，並未逾30日之法定不變期間，被上訴
    人此部分主張，應屬可採。
  (二)本件再審之訴是否有民事訴訟法第496條第1項第13款之情形
    ？
  1.按當事人發現未經斟酌之證物或得使用該證物者，得以再審
    之訴對於確定終局判決聲明不服，民事訴訟法第496條第1項
    第13款定有明文。此所稱之證物，不以證明在前訴訟程序所
    主張之事實者為限，苟為當事人得在前訴訟程序主張以為新
    攻擊防禦方法之事實，皆得以該證物證之（司法院36年院解
    字第3584號解釋意旨參照）。因此當事人得以發現新證物為
    再審事由，以證明其在前訴訟程序得提出而未提出新攻擊防
    禦方法之事實。
  2.而繼承人得拋棄其繼承權；前項拋棄，應於知悉其得繼承之
    時起二個月內以書面向法院為之；繼承之拋棄，溯及於繼承
    開始時發生效力，97年1月2日修正前民法第1174條第1項、
    第2項前段分別定有明文。故繼承人因繼承權之拋棄，而溯
    及於繼承開始時即不為繼承人，不取得被繼承之權利，亦不
    負擔被繼承人之債務。經查被上訴人於其母吳賽花於82年7
    月31日死亡後，即向原法院為拋棄繼承之意思表示，並經原
    法院於82年10月1日以士院民廉82繼字第424號函文函覆准予
    備查，業經被上訴人於原審提出該函文影本為證（見原審卷
    第19頁）。從而原法院該項函文固於前訴訟程序言詞辯論終
    結前即已存在，惟被上訴人因搬離原住所致使不知被訴之事
    實，而未於前訴訟程序應訴，致無從提出拋棄繼承抗辯之防
    禦方法，故依上說明，應認為被上訴人現始知有前訴訟程序
    被訴事實，而於判決確定後始發現得使用新證物即原法院上
    開函文，並無知其事由而不為主張之情事，且如能提出使原
    審斟酌，則原審必以上訴人對被上訴人之請求為無理由而為
    較原確定判決有利於被上訴人之裁判，自得為再審事由。
  3.上訴人雖辯稱：有無拋棄繼承，僅為一事實，與消滅時效同
    為抗辯事由，並非物證，不得作為再審事由云云。惟按消滅
    時效抗辯權者，係以權利人之請求權有效存在為前提，並須
    經義務人行使抗辯權始得令權利人之請求權永久歸於消滅。
    而繼承之拋棄，為繼承人消滅繼承效力之單獨行為，對一般
    不特定人而言，該繼承人為絕對視為自始不存在，顯然與消
    滅時效抗辯權僅得以對抗特定人之相對效力不同。至於義務
    人在訴訟上提出拋棄繼承之抗辯，係用為防禦方法之主張，
    雖為訴訟法上之抗辯，非實體法上之抗辯權（關於抗辯權，
    參見洪遜欣，中國民法總則，第57頁，70年9月3版）。但證
    明拋棄繼承事實之法院函文，則屬物證，是本件被上訴人自
    得以原法院准予備查拋棄繼承之函文為新證物，以證明其在
    前訴訟程序得提出而未提出防禦方法之事實。故上訴人此部
    分所辯，並不足採。
  4.上訴人又辯稱：被上訴人既已於82年間合法拋棄繼承，其就
    得提出該有利證據之事實，不僅已知悉，且亦處於得提出利
    用主張之狀態，自不得以之為再審事由云云。惟按當事人在
    前訴訟程序知有證物之存在，而因當時未能檢出致不得使用
    者，嗣後檢出該證物，即屬民事訴訟法所謂得使用未經斟酌
    之證物，此與知該證物得使用而不使用者不同，自非所謂知
    其事由而不為主張；縱令當時檢尋該證物未盡其應盡之注意
    為有過失，仍非不得提起再審之訴（最高法院26年抗字第
    453號判例意旨參照）。從而據此以觀，當事人在前訴訟程
    序知有證物之存在，而因當時未能檢出致不得使用者，嗣後
    檢出該證物時，既得以之為再審事由，則在論理解釋上舉輕
    以明重，當事人根本不知有前訴訟程序之情形，亦應得據以
    為再審事由。如實體法上之適法拋棄繼承債務，事後僅因居
    住處所不明，原被繼承人之債權人透過程序法上公示送達一
    造辯論判決，使已拋棄繼承之債務，均告復活而責令拋棄繼
    承人清償，顯然破壞民法拋棄繼承制度，與法律安定性亦有
    違背。
  (三)從而被上訴人既已合法拋棄繼承，依上開法條規定，自無需
    繼承被繼承人吳賽花之債務。因此上訴人以上訴人與吳賽花
    間就雙方會款債務所成立之書面協議、本票，訴請吳賽花之
    繼承人即被上訴人給付73萬元及法定遲延利息，依上開說明
    ，即不可採。前程序原法院因被上訴人不知出庭而未及斟酌
    被上訴人未能提出發現之證物即拋棄繼承准予核備函文，而
    判命被上訴人應就上訴人上開請求如數給付，並為假執行之
    宣告，尚有未合，被上訴人提起再審之訴，應屬有據。
五、綜上所述，被上訴人以原確定判決有民事訴訟法第496條第1
    項第13款之再審事由，求予廢棄改判，為有理由。原審判決
    上訴人敗訴，核無違誤。上訴意旨仍執陳詞，求予廢棄改判
    ，為無理由，應予駁回上訴。
六、據上論結，本件上訴為無理由。依民事訴訟法第449條第1項
    、第78條，判決如主文。
中    華    民    國    97    年    12    月    9     日
                  民事第七庭
                        審判長法  官  鄭三源
                              法  官  呂太郎
                              法  官  邱  琦
正本係照原本作成。
不得上訴。
中    華    民    國    97    年    12    月    9     日
                              書記官  廖艷莉


司法院資訊處製作；財團法人民間司法改革基金會備份。
